臺灣臺中地方法院刑事判決　　　　　　　99年度易字第1982號
公　訴　人　臺灣臺中地方法院檢察署檢察官
被　　　告　廖淑誼
選任辯護人　李仲景律師
上列被告因傷害案件，經檢察官提起公訴(98年度偵字第11345號
)，本院判決如下：
    主    文
廖淑誼無罪。
    理    由
一、公訴意旨略以：被告廖淑誼與告訴人林雨晴係鄰居，相處不
    睦，於民國97年12月20日 (起訴書原記載時間為97年12月19
    日，經公訴人當庭更正，詳見下述理由欄四之(一)部分)晚上1
    0時30分許，在臺中市○○區○○路1段37巷3弄23號前，被
    告廖淑誼基於傷害之犯意，持5、6尺長之木棍毆打林雨晴，
    致林雨晴頭部外傷、腹部鈍傷、左手瘀青併挫擦傷之傷害，
    因認被告廖淑誼涉犯刑法第277條第1項之傷害罪嫌云云。
二、按犯罪事實應依證據認定之，無證據不得認定犯罪事實；又
    不能證明被告犯罪或其行為不罰者，應諭知無罪之判決。刑
    事訴訟法第154條第2項、第301條第1項分別定有明文。次按
    事實之認定，應憑證據，如未能發現相當證據，或證據不足
    以證明，自不能以推測或擬制之方法，以為裁判基礎；而認
    定不利於被告之事實，須依積極證據，苟積極證據不足為不
    利於被告事實之認定時，即應為有利於被告之認定，更不必
    有何有利之證據；所謂認定犯罪事實之積極證據，雖不以直
    接證據為限，間接證據亦包括在內，然而無論直接或間接證
    據，其為訴訟上之證明，須於通常一般之人均不致有所懷疑
    ，而得確信其為真實之程度者，始得據為有罪之認定，倘其
    證明尚未達到此一程度，而有合理之懷疑存在時，自不能以
    推測或擬制之方法，以為有罪裁判之基礎，最高法院著有30
    年度上字第816號、40年度臺上字第86號、76年度臺上字第4
    986號判例意旨可資參照。又刑事訴訟法第161條第1項規定
    ：檢察官就被告犯罪事實，應負舉證責任，並指出證明之方
    法。因此，檢察官對於起訴之犯罪事實，應負提出證據及說
    服之實質舉證責任。倘其所提出之證據，不足為被告有罪之
    積極證明，或其指出證明之方法，無從說服法院以形成被告
    有罪之心證，基於無罪推定之原則，自應為被告無罪判決之
    諭知，最高法院亦有92年臺上字第128號判例可參。
三、有關證據能力方面：
(一)按被告以外之人(包括證人、鑑定人、告訴人、被害人及共
    同被告等)於審判外之陳述雖不符刑事訴訟法第159條之1至
    之4等4條之規定，而經當事人於審判程序同意作為證據，法
    院審酌該言詞陳述或書面陳述作成時之情況，認為適當者，
    亦得為證據；當事人、代理人或辯護人於法院調查證據時，
    知有刑事訴訟法第159條第1項不得為證據之情形，而未於言
    詞辯論終結前聲明異議者，視為有前項之同意，同法第159
    條之5定有明文。查證人即告訴人林雨晴、證人張志平於警
    詢、偵訊時、證人李富凱、陳永偉於偵訊時之陳述，性質上
    屬傳聞證據，被告及其選任辯護人於本院審理時不爭執其證
    據能力，同意作為證據，且經本院審理時予以提示並告以要
    旨，經公訴人、被告及其選任辯護人表示意見，均未於言詞
    辯論終結前聲明異議，本院審認上開證據作成時之情況，應
    無違法取證或不當情事，與本案待證事實間復具有相當之關
    聯性，以之作為證據應屬適當，依刑事訴訟法第159條之5規
    定，自有證據能力。
(二)又傳聞法則乃對於被告以外之人於審判外之言詞或書面陳述
    而為之規範。本案判決以下引用之非供述證據，無刑事訴訟
    法第159條第1項規定傳聞法則之適用，經本院於審理時依法
    踐行調查證據程序，與本案待證事實具有自然之關聯性，且
    無證據證明係公務員違法取得之物，依法自得作為證據。
四、公訴人認被告廖淑誼涉有上開傷害罪嫌，乃以告訴人林雨晴
    之指述、證人張志平之證述及告訴人林雨晴提出之診斷證明
    書1紙，資為論據。訊據被告廖淑誼堅決否認有上開公訴人
    所指之行為，辯稱：伊沒有傷害林雨晴，伊於97年12月13日
    遭被告潑水、辱罵後，伊哥哥廖明樹就叫伊搬到他家居住，
    97年12月20日晚上伊是回黎明路的住家拿衣服，伊開門時林
    雨晴突然衝出來，把伊推去撞牆，伊趁勢進入屋內，反鎖之
    後就報警，伊沒有拿棍子打林雨晴，林雨晴的傷勢伊不知道
    是不是她同居人打的等語；選任辯護人亦為被告辯護稱：被
    告並無傷害告訴人林雨晴之犯行，林雨晴所受傷害，並非被
    告所致，倘被告有傷害林雨晴，依一般經驗法則，林雨晴豈
    有遲至翌年2月始至派出所報案之理，且證人張志平所述見
    聞被告毆打林雨晴之情形，與林雨晴提出之診斷證明書所載
    傷勢並不相符。又林雨晴先前因公然辱罵被告而遭判處有罪
    確定，林雨晴顯有挾怨報復、誣指被告傷害之強烈動機等語
    。經查：
(一)本案告訴人林雨晴於98年2月12日前往臺中市警察局第四分
    局南屯派出所提出傷害告訴時，固指稱其係於97年12月19日
    晚間10時30分許在家門口遭被告毆打云云。惟告訴人林雨晴
    提出本案傷害告訴之時間距其所述案發時間已近3個月，其
    就案發時間能否正確記憶，本屬有疑，且依證人即告訴人林
    雨晴於本院審理時證稱：伊記得被打當天晚上11點多伊就去
    中山醫院掛急診，報警之後伊馬上就醫，警詢時伊說發生時
    間是97年12月19日晚上，是依照診斷證明書的日期來確定事
    發時間，伊以為醫院診斷證明書所載是伊就醫結束的時間等
    語(見本院卷第119頁背面)；而經本院向中山醫學大學附設
    醫院查詢告訴人林雨晴前往該院就診時間，該院於99年12月
    24日以中山醫九九川桓法字第0990011916號函檢附之林雨晴
    病歷資料影本(見本院卷第100至103頁)，記載告訴人林雨晴
    到院時間為97年12月20日晚間11時50分，醫師開始看診時間
    為同日晚間11時58分；又經本院向臺中市警察局第四分局調
    取97年12月19日、同年月20日告訴人林雨晴或被告之報案或
    備案紀錄，該分局於99年12月23日以中分四偵字第09900310
    18號函檢送之97年12月20日臺中市警察局勤務指揮中心受理
    各類案件記錄單影本、員警工作記錄簿影本(見本院卷第105
    至108頁)，僅有記載被告報案時間為97年12月20日晚間10時
    53分，警員經通報前往現場處理之時間為97年12月20日晚間
    10時57分，並無97年12月19日晚間接獲報案前往案發現場處
    理之記錄。合上所述，堪認本案告訴人林雨晴告訴遭被告毆
    打之時間應係97年12月20日晚間10時53分許，告訴人林雨晴
    於提出本案傷害告訴時，顯就案發日期有所誤認，先予敘明
    。
(二)告訴人林雨晴於97年12月20日晚間11時50分許前往中山醫學
    大學附設醫院急診，陳稱遭人毆打，故頭痛、左手擦傷、腹
    部疼痛，經診斷結果受有頭部外傷、腹部鈍傷、左手瘀青並
    挫擦傷之傷害等情，有中山醫學大學附設醫院診斷證明書1
    紙【見臺中市警察局第四分局中分四偵字第0980009969號卷
    (下稱)警卷第8頁】、中山醫學大學附設醫院前揭函文檢附
    之林雨晴病歷資料影本1份 (見本院卷第100至103頁)在卷可
    稽，此固可認告訴人林雨晴至上揭醫院就診驗傷時上開身體
    部位確受有傷害；又告訴人前往中山醫學大學附設醫院就診
    時間，與其所述本案發生時間之同日晚間10時53分許，雖間
    隔不到1小時，然此傷勢是否被告造成，抑或被告以外之他
    人所為，仍應有積極證據予以證明，苟積極證據不足為不利
    於被告事實之認定時，即應為有利於被告之認定。
(三)按告訴人之告訴，係以使被告受刑事訴追為目的，是其陳述
    是否與事實相符，仍應調查其他證據以資審認，最高法院著
    有52年臺上字第1300號判例可參。本案公訴人所舉欲證明被
    告有本案傷害犯行之證據，即證人林雨晴、張志平之證詞，
    均屬人證，而人證因受證人記憶力、表達能力、誠信性等因
    素影響，證明力原即有較大之不確定性，且其中證人林雨晴
    為本案告訴人，其指訴本以使被告受刑事訴追為目的；另證
    人張志平為林雨晴之鄰居，且證人張志平於本院審理時自承
    林雨晴於本案案發時間係在其配偶所經營之卡拉OK店工作 (
    見本院卷第74頁)，顯與林雨晴關係良好，其證詞非無附和
    林雨晴之可能，因此對於其2人之證詞，自有從嚴檢驗比對
    ，並進一步調查與其他證據是否相符之必要。經查：
    1.證人張志平於警詢時陳稱：當天伊在住處2樓，聽見樓下
      有人講電話，自2樓陽台對外查看，是林雨晴坐在機車上
      講電話，正好看見林雨晴的鄰居廖淑誼突然從住處拿出
      5、6尺長的木棍，趁林雨晴講電話之際毆打林雨晴的手臂
      約3下，之後廖淑誼就跑回家，林雨晴不及反應沒與廖淑
      誼爭吵等語(見警卷第13頁)；於偵訊時證稱：廖淑誼以前
      是伊房東，林雨晴住在伊正對面，伊都認識，當天伊本來
      在家裡2樓打電腦，聽到有人在樓下講電話，就打開窗子
      看一下，看到林雨晴在講電話，本來準備要關窗，突然看
      到廖淑誼拿1支5、6尺長的棍子打林雨晴的手臂3下，林雨
      晴還沒有反應過來，廖淑誼就趕快衝進房間，後來林雨晴
      報警，警察有過來等語【見臺灣臺中地方法院檢察署98年
      度偵字第11345號卷(下稱偵查卷)第19至20頁)】；於本院
      審理時證稱：伊住臺中市○○區○○路1段37巷3弄28號，
      與林雨晴居住的位置是斜對面，約有從法庭牆壁至證人席
      的距離 (經本院當庭丈量證人比劃之距離為3公尺40公分)
      。被告廖淑誼以前是伊的房東，現在是伊鄰居。事發當天
      晚上伊是在2樓看電視，聽到外面有人在講話很大聲，伊
      因好奇打開陽台落地窗的門，走到陽台去看，看到林雨晴
      在她家即黎明路1段37巷3弄23號門口，側坐在機車上講電
      話，伊看林雨晴講電話約有2分鐘，當時伊覺得沒有什麼
      準備要進去時，聽到有人開門的聲音，伊才又轉頭去看，
      就看到被告拿著直徑約2、3公分，約5、6尺長的木棍出來
      (經本院當庭丈量證人比劃之棍子長度為115公分)，打了
      林雨晴2、3下就跑回自己的家，被告是斜著揮棍子，打在
      林雨晴左手，伊確定有1下打到左手臂，伊可以確定的是
      被告有打2下，後來林雨晴站起來，所以其他打在什麼部
      位伊不確定，時間過這麼久，伊也沒什麼印象，被告打林
      雨晴的部位，伊警詢、偵查時記憶較清楚。被告打完林雨
      晴回去自己屋子後，伊看到林雨晴在那邊罵，被告沒有再
      出來，伊就進去屋內。伊沒有看到被告拿椅子出來砸林雨
      晴。伊和林雨晴住處是在巷子裡，與林雨晴住處中間沒有
      路燈，但黎明路1段37巷3弄19號對面有1支路燈、同弄32
      號也有1支路燈，當天也有月光，天氣不錯，以當晚的光
      線可以看的清楚。當晚警察有到場，警車停在林雨晴家門
      口，因為林雨晴跟警察講得很激動，伊有開窗看，當時沒
      有看到被告等語(見本院卷第72至76頁)。
    2.證人林雨晴於警詢時指稱：97年12月19日 (應為97年12月
      20日之誤)晚間10時30分許在家門口即臺中市○○區○○
      路1段37巷3弄23號，遭隔壁鄰居廖淑誼毆打，廖淑誼無故
      拿椅子砸伊，之後又拿棍子打伊的頭和手，還有腹部，當
      伊回過神時他已經跑回自己家裡等語(見警卷第6至7頁)；
      於偵訊時陳稱：當時伊在講電話，被告先用椅子丟伊，伊
      不理他，後來被告用木棍打伊，伊當時不知道痛，後來才
      發現受傷，警察有來，伊跟警察說伊受傷，警察叫伊先去
      驗傷，警察是廖淑誼叫來的，她打人還報警等語 (見偵查
      卷第6至7頁)；於本院審理時證稱：事發晚間10點多，伊
      帶狗去公園回來，準備又要出去，機車還沒停好，有人打
      電話給伊，伊就接電話，被告不知道是用丟的還是踢的，
      把圓的藤椅踢到伊機車旁邊，伊沒有理她繼續講電話，被
      告馬上又再出現，拿棍子從後面打伊，先打到伊的頭部左
      邊，然後伊用手去擋，又打到伊左手臂及左手指頭，再又
      打到伊的肚子，伊把摩托車停好準備要跟被告理論時，被
      告又拿著棍子衝進屋內。被告拿的棍子直徑差不多如10元
      硬幣，長度比被告席的桌子在高一點 (經本院當庭丈量證
      人比劃之長度約為130公分)，共打伊3下，之後伊就打110
      ，又打派出所的電話報警，報案後第四分局有來2個警察
      ，伊跟警察說被告拿棍子打伊，被告有出來，被告在她家
      門口跟警察吵，警察說半夜了不要吵，叫伊進屋不要跟被
      告吵，有事明天再說，警察說伊驗傷後6個月可以提出告
      訴，當天晚上11點多伊有到中山醫院掛急診。伊本來不想
      告被告，但有時候被告讓伊精神崩潰，還有因為被告告伊
      公然侮辱的案件，伊氣不過才於98年2月去警局做筆錄告
      她等語(見本院卷第117頁背面至第120頁)。
    3.經核對證人即告訴人林雨晴、證人張志平前揭證詞，可知
      ：(1)證人即告訴人林雨晴指稱被告係先將圓的藤椅丟向伊
      或踢至伊機車旁；而證人張志平於警詢、偵訊時均未提及
      被告有持椅子丟向告訴人，於本院審理時並證述其目睹被
      告毆打告訴人之過程，從到陽台看告訴人林雨晴講電話後
      至被告持棍子毆打告訴人中間，沒有看到被告拿椅子砸向
      告訴人等語，與告訴人所述顯然不同；(2)證人即告訴人林
      雨晴於警詢時指稱被告是拿棍子打伊的頭和手，還有腹部
      等語，於本院審理時證稱被告拿棍子從後面打伊，先打到
      伊的頭部左邊，然後伊用手去擋，又打到伊左手臂及左手
      指頭，再又打到伊的肚子等語；而證人張志平於警詢、偵
      訊時均證稱伊看到被告是毆打林雨晴的手臂3下等語，於
      本院審理時則證稱被告是斜著揮棍子，打在林雨晴左手，
      確定有1下打到左手背，伊可以確定的是被告有打2下，後
      來林雨晴站起來，所以其他打在什麼部位伊不確定等語，
      與告訴人林雨晴所述均不相符，且證人張志平所述前後不
      一，其於本院審理時所述顯有附和林雨晴之虞；(3)證人張
      志平所述告訴人遭毆打部位，與告訴人所提出診斷證明書
      記載之傷勢有頭部外傷、腹部鈍傷等部位，亦不相符。是
      證人張志平是否確有親自見聞被告持木棍毆打告訴人，又
      被告是否確有持木棍毆打告訴人，顯均有疑義。
(四)本案檢察官認被告涉犯傷害犯行，無非係以證人張志平之供
    述作為告訴人林雨晴所指訴犯罪事實之補強證據，然查，告
    訴人林雨晴與證人張志平對於案發當時情形之供述有上開明
    顯歧異之處，已如上述，渠等之供述即屬可疑，而不可遽信
    。再者，證人即97年12月20日晚間前往現場處理之臺中市警
    察局第四分局南屯派出所警員李富凱於偵訊時證稱：97年12
    月19日晚上伊沒有到黎明路1段37巷3弄23號處理民眾糾紛，
    伊是97年12月20日晚間10點多接到勤務中心電話，前往臺中
    市○○路○段37巷3弄23號，去的時候現場已經沒有人了，我
    們按電鈴請當事人出來，當天是廖淑誼報案的，她說她被林
    雨晴打傷，我們請她去驗傷，她說她沒有錢，因為她沒有辦
    法提出傷單，所以沒有辦法製作筆錄等語(見偵查卷第20頁)
    ；佐以卷附前揭97年12月20日臺中市警察局勤務指揮中心受
    理各類案件記錄單上「處理情形」欄之記載內容為「警員至
    現場了解報案人廖淑誼表示於晚間返回家門前與其鄰居林雨
    晴發生口角糾紛並有肢體拉扯，警方到場協調後報案人表示
    雙方目前已經有案件告訴中，暫不需警方處理」等語，顯見
    97年12月20日確係由被告報警，且警方到場時，係被告向警
    方指稱遭與告訴人發生糾紛及有肢體拉扯，並無告訴人所述
    有向警察表示遭被告拿棍子毆打之情形，自無從作為證明告
    訴人林雨晴所指訴犯罪事實之補強證據，反足徵被告前揭所
    辯應為可採。至於被告辯稱其於97年12月13日與告訴人發生
    糾紛後，其哥哥廖明樹叫其住在他家，故其於97年12月20日
    時係居住其兄廖明樹住處等語，與證人廖明樹於本院審理時
    證述：97年12月期間被告只住過伊家2次，每次都是4至5天
    ，第1次是在寒假之前，第2次是在寒假之後，詳細日期伊不
    記得，應該是98年寒假前後，因為被告從馬來西亞回來，伊
    到被告家邀請被告來伊家住，住伊兒子的房間，後來因伊兒
    子放寒假要回臺中住，需要用房間，被告才回她黎明路的住
    所居住。伊不清楚被告與林雨晴之間的衝突，被告到伊家住
    的時候，有簡單地提過與鄰居有摩擦，沒有說是跟誰，也沒
    有說具體的內容，也沒有說去看醫生等語(見本院卷第115至
    117頁)，雖有時間上不一致之處，然被告於97年12月20日晚
    間10時之後確有返回黎明路住處，有如前述，是被告於97年
    12月20日是否居住在廖明樹住處，與本案起訴犯罪事實並無
    關聯，亦不得因此而為不利被告事實之認定，併此敘明。
五、綜上所述，本案公訴人提出之證據即告訴人林雨晴之指訴與
    證人張志平於偵查及本院審理時之證述，既有重大歧異，而
    屬有疑，自不足為被告有公訴意旨所指傷害犯行之積極證明
    ，則依舉證分配之法則，對於被告之成罪事項，應由檢察官
    負舉證義務，檢察官無法舉證使本院產生無合理懷疑之確信
    心證，縱被告所辯不足採信，亦不得因此反面推論被告之罪
    行成立，致違刑事舉證分配之法則，本案檢察官既不能舉證
    證明被告有上述犯行，而使本院無庸置疑之確信心證，則依
    罪疑唯有利於被告原則，即應對被告為有利之認定。此外，
    本院復查無任何積極證據足資證明被告確有何公訴人所述犯
    行，被告之犯罪猶屬不能證明，揆諸上揭說明，自應為被告
    無罪之諭知。
六、應適用之法律：
    依刑事訴訟法第284條之1、第301條第1項，判決如主文。
本案經檢察官劉玉媛到庭執行職務。
中    華    民    國   100    年    1     月    13    日
                  刑事第十七庭    法  官  簡芳潔
以上正本證明與原本無異。
如不服本判決應於收受送達後10日內向本院提出上訴書狀，並應
敘述具體理由；其未敘述上訴理由者，應於上訴期間屆滿後20日
內向本院補提理由書（均須按他造當事人之人數附繕本）「切勿
逕送上級法院」。
                                  書記官  余怜儀
中    華    民    國   100    年    1     月    13    日